---
title: "Államkötvények leíró statisztikája"
author: "Jónás Balázs"
date: "1/19/2022"
output: ioslides_presentation
---

```{r warning=FALSE, include=FALSE}
# install.packages("rmarkdown") # dokumentáció
# install.packages("readxl") # Excel
# install.packages("RcmdrMisc")
# install.packages("tidyr")
# install.packages("psych") # csúcsosság, ferdeség
# install.packages("rcompanion")
# install.packages("ggplot2")
# install.packages("questionr") # Cramer
# install.packages("lawstat") # levene.test
library(readxl, warn.conflicts = FALSE)
library(tidyr, warn.conflicts = FALSE)
library(RcmdrMisc, warn.conflicts = FALSE)
library(psych, warn.conflicts = FALSE)
library(rcompanion, warn.conflicts = FALSE)
library(ggplot2, warn.conflicts = FALSE)
library(questionr, warn.conflicts = FALSE)
library(lawstat, warn.conflicts = FALSE)
```

## Tartalom

<!-- motiváció -->
1. Adatok bemutatása
2. Leíró statisztika: 5 éves kötvény aukciók
3. Intervallumbecslés, egymintás hipotézisvizsgálat
4.

## Adatok bemutatása

|Oszlop neve|Tipusa|
| :----: | :----: |
|Type|Nominális|
|Tenor|Ordinális|
|Date|Intervallum|
|...|...|...|
|Announced (mln)|Arányskála|
|...|...|...|
|Avg Yield (%)|Arányskála|


```{r include=FALSE}
## Adatok betöltése és tisztítása ====
auctions <- read_excel("AUCTION_220110173944.xlsx")
auctions <- as.data.frame(auctions)
year <- as.numeric(format(auctions$Date, format="%Y"))

# 10 éves időszakok generálása
periodLength <- 10
periodStarts <- seq(1990, 2030, periodLength)
period <- .bincode(year, periodStarts, right=F)
auctions$Period  <- as.factor(paste(
  periodStarts[period],
  "-", 
  periodStarts[period]+periodLength-1))

# 1 éves lejáratra kétféle jelölést használtak
auctions$Tenor[auctions$Tenor=="12M"]<-"1Y"

# https://akk.hu/statisztika/hozamok-indexek-forgalmi-adatok/referenciahozamok
referenceBonds <- c("3M", "6M",
                    "1Y", "3Y","5Y",
                    "10Y", "15Y", "20Y",
                    "other")
# manuális rendezés:
auctions$Tenor<- factor(auctions$Tenor,
                        levels=referenceBonds)
auctions$Tenor <- auctions$Tenor %>% replace_na(replace = "other")

# Szűrés új kibocsátásokra és fix kamatozási kötvényekre
issues<-auctions[auctions$Type=="ISSUE"
                 & auctions$`Interest Type`!="Float",]
```


## Adatok bemutatása: Tenor {data-background=#bbffbb}

Benjamin Button és a kötvény életciklusa.

| Tenor | Alias | Date | Maturity Date | Hátralévő futamidő |
| :---: | :---: | :---: | :---: | :---: |
| 10Y | 2013/D | 2002.01.10 | 2013.02.12 | 11 év 1 hónap | 
| 3Y | 2013/D | 2009.05.07 | 2013.02.12| 3 év 9 hónap |
| 1Y | 2013/D | 2012.04.18 | 2013.02.12 | 10 hónap |
| 6M | 2013/D | 2012.05.16 | 2013.02.12 | 9 hónap |
| 6M | 2013/D | 2012.09.05 | 2013.02.12 | 5 hónap |
| 3M | 2013/D | 2012.09.19 | 2013.02.12 | 5 hónap |
| 3M | 2013/D | 2012.10.31 | 2013.02.12 | 3 hónap |


## Adatok bemutatása: Szűrések

- Lakossági állampapírok
- Devizakötvények
- Csereaukciók
- Visszavásárlások
- Változó kamatozású kötvények


## 5 éves kötvényaukciók

```{r include=FALSE}
bond5 <- issues[issues$Tenor == "5Y", c("Date", "Accepted (mln)", "Avg Yield (%)", "Period")]

# Oszlopok nevét egyszerűsítem
colnames(bond5) <- c("Date", "AcceptedAmount", "Yield", "Period")

# Olvashatóság miatt az elfogadott mennyiséget millárd forintban használom
bond5$AcceptedAmount <- bond5$AcceptedAmount/1000
```
```{r echo=FALSE, message=TRUE}
ggplot(data=bond5, aes(x=AcceptedAmount)) +
  geom_histogram(bins=16)+
  labs(title="Az elfogadott mennyiségek az 5 éves kötvények elsődleges kibocsátásakor",
       x="Elfogadott mennyiség (milliárd Forint)",
       y= "Gyakoriság (db)")
```

## 5 éves kötvényaukciók: Helyzetmutatók {data-background=#bbffbb}

```{r message=FALSE, include=FALSE}
acceptedBonds5 <- bond5$AcceptedAmount
mostFrequentValues <- names(table(acceptedBonds5)[table(acceptedBonds5) == max(table(acceptedBonds5))])
modusz <- mean(as.numeric(mostFrequentValues))
```

```{r echo=FALSE, include=TRUE}
summary(acceptedBonds5)
```




## 5 éves kötvényaukciók: Dobozábra {data-background=#bbffbb}


```{r echo=FALSE, include=TRUE,  fig.height=2}
ggplot(data=bond5, aes(y=AcceptedAmount)) +
  geom_boxplot() +
  coord_flip()

```

Az interkvartilis: 18 - 33.5

Jobbra elnyúló esetben az adatok középső 50%-a a minimumhoz van közelebb


## 5 éves aukciók: Korszakonként I.


```{r echo=FALSE, include=TRUE}
ggplot(data=bond5, aes(y=AcceptedAmount, x=Period)) +
  geom_boxplot() +
  labs("Elfogadott ajánlatok az 5 éves aukciókon")
```


## 5 éves aukciók: Korszakonként II.{data-background=#bbffbb}

```{r message=FALSE, include=FALSE}
bond5successful <- bond5[bond5$AcceptedAmount>0, ]
```
```{r echo=FALSE, include=TRUE}
ggplot(data=bond5successful, aes(y=Yield, x=Period)) +
  geom_boxplot() +
  labs("Hozamok az 5 éves aukciókon")
```


## 5 éves aukciók: Korszakonként III.{data-background=#bbffbb}


```{r echo=FALSE, message=TRUE}
groupwiseMean(Yield ~ Period,
              data=bond5successful,
              conf=0.95,
              digits=3,
              na.rm=T)

groupwiseMedian(Yield ~ Period,
              data=bond5successful,
              conf=0.95,
              digits=3,
              R = 1000,
              percentile = TRUE,
              bca = FALSE
              )
```


## 5 éves aukciók: Korszakonként IV.{data-background=#bbffbb}


Hozam időszak függése (ANOVA)

H0: variancia hányados == 0

```{r echo=FALSE, message=TRUE}

summary(aov(Yield ~ Period, data = bond5successful ))
```


SSB = 2144

SSR = 1673

H2 = 0.56 > 50%


## 5 éves aukciók: Korszakonként V.{data-background=#bbffbb}

Feltételezések ellenőrzése.

H0: szórások azonosak a csoportokban

H1: legalább az egyik csoport szórása eltér


```{r echo=TRUE, message=TRUE,  warning=FALSE}
levene.test(bond5successful$Yield, bond5successful$Period)
```



## R Markdown

This is an R Markdown presentation. Markdown is a simple formatting syntax for authoring HTML, PDF, and MS Word documents. For more details on using R Markdown see <http://rmarkdown.rstudio.com>.

When you click the **Knit** button a document will be generated that includes both content as well as the output of any embedded R code chunks within the document.


## TODO HIÁNYZÓ RÉSZEK HÁTTERE {data-background=#bbffbb}
## Slide with Bullets

- Bullet 1
- Bullet 2
- Bullet 3

## Slide with R Output

```{r cars, echo = TRUE}
summary(cars)
```

## Slide with Plot

```{r pressure}
plot(pressure)
```

